【裁判字號】    98,訴,755
【裁判日期】    990722
【裁判案由】    返還不當得利
【裁判全文】
臺灣板橋地方法院民事判決               98年度訴字第755號
原      告  乙○
訴訟代理人  張世柱律師
            楊尚訓律師
被      告  甲○○
訴訟代理人  許卓敏律師
複 代理 人  賴志凱律師
上列當事人間返還不當得利事件，本院於民國99年7月1日言詞辯
論終結，判決如下：
    主  文
被告應給付原告新臺幣伍拾捌萬玖仟陸佰元，及自民國九十八年
四月十日起至清償日止，按年息百分之五計算之利息。
原告其餘之訴駁回。
訴訟費用由被告負擔百分之十五，餘由原告負擔。
本判決第一項於原告以新臺幣貳拾萬元為被告供擔保後，得為假
執行。但被告如以新臺幣伍拾捌萬玖仟陸佰元為原告預供擔保後
，得免為假執行。
原告其餘假執行之聲請駁回。
    事實及理由
一、程序方面：原告於訴狀送達後，將訴之聲明第1 項之金額由
    「新臺幣（下同）2,104,748元」變更為「4,167,600元」，
    並追加訴之聲明第二項「確認被告持有原告所開立如附表四
    編號1、2所示之支票票據債權不存在。」及第三項「被告應
    將附表五編號1至6所示支票返還予原告。」，屬擴張及追加
    應受判決事項之聲明，核其請求之基礎事實同一，亦不甚礙
    被告之防禦及訴訟之終結，依民事訴訟法第255條第1項第2
    、3、7款之規定，應予准許。
二、原告主張：
  (一)兩造間於民國91年即有金錢往來，然於94年前雙方均係短期
    借貸，而該等短期借貸雙方業已結清。而本案之債務關係，
    係原告於94年、95年向被告借貸60萬，雙方約定利息為月息
    3％，此間因原告從事旅遊業，經常前往大陸地區，雙方仍
    有人民幣兌換之關係，原告應被告要求前述借貸應設定抵押
    權以擔保此60萬債務，原告遂於96年將其所有坐落臺北縣新
    莊市○○○段1小段11地號土地及其上同段127建號建物（下
    稱系爭不動產）設定擔保債權額度為60萬之抵押權予被告。
    上開抵押權係原告於96年8月3日為支應旅行團出團之旅費，
    臨時向被告周轉，又此部分係屬雙方間之短期周轉，非一般
    借貸，故未計利息。於借貸當時，原告曾開立支票二紙（票
    號分別為：B00000000、B00000000），票面金額分別為20萬
    元及10萬元，發票日分別為：96年8月18日、96年8月30日，
    而上開抵押權即係為此30萬元借款而於96年8月6日設定。原
    告於96年9、10月間即將此短期周轉金30萬元清償。故被告
    並未將上開二支票向銀行提示，並已主動將此二紙支票返還
    原告，由此可證，上開抵押權所擔保之債權確已清償。況被
    告於本件準備程序中亦已自承兩造間之短期周轉及人民幣買
    賣皆已結清，是被告自應塗銷上開抵押權設定，為此陳報原
    告之存簿影本，其上顯示於96年8月3日曾分別存入現金37萬
    元及3萬元，其中30萬元部分，即為被告當日交原告短期周
    轉之款項。原告將其與被告往來明細等加以核算，發現原告
    自94年起，陸續以開票、匯款、現金與直接存入被告帳戶等
    方式而為清償。然被告兌現支票時，原告又誤以為尚未清償
    債務，再度開立支票給予被告，作為清償之用，被告所受領
    之重複款項即構成不當得利。經原告發函請被告與其進行對
    帳核算，詎被告卻相應不理，否認有任何溢付情形，並以相
    關交易往來資料均無保留為由拒絕與原告核算金額，且拒不
    塗銷前述聲明二擔保之抵押權，僅表示願意返還原告溢付之
    利息部分云云。原告曾向被告買受人民幣13萬元，並為此匯
    款新臺幣73萬元予被告，經匯率換算後可知，原告就此筆人
    民幣買賣竟溢付新臺幣173,600元，兩造間另有一筆5萬元之
    人民幣買賣，折合新臺幣應為225,000元，惟原告為此匯款
    新臺幣279,000元予被告，顯溢付新臺幣54,000元。故原告
    為雙方間之人民幣買賣顯已溢付新臺幣227,600元。而本案
    之債務關係，原告有留存之交付資料統計結果，原告共已交
    付被告之本金為4,100,600元，加計被告所自承受領金額140
    萬元，原告已支付被告本金共計為5,500,600元。另原告已
    支付被告之利息款共計564,000元，其中溢付利息為45萬元
    。被告應返還與原告之金額計算為4,167,600元【計算式：
    （5,500,600＋450,000）－1,783,000（原告實際收到被告
    之款項）＝4,167,600】。
  (二)原告將系爭不動產設定抵押權以擔保其與被告間60萬之消費
    借貸債權，因原告早已清償前述債權，甚至已經發生溢付之
    情形，故被告即負有義務將系爭不動產之抵押權設定予以塗
    銷。另被告將聲明二之兩紙支票予以提示而遭退票，然原告
    既有溢付款項之情形，本即無義務讓該二紙支票兌現，被告
    明知原告業已溢付之情形下仍故意提示該二紙票據，並造成
    原告信用記錄因此受有重大損害，故原告訴請確認該二紙支
    票債權不存。又被告至今仍持有附表四所示之票據共六紙，
    該等票據被告仍尚未兌現，原告基於同一事實，訴請被告將
    該六紙票據返還原告。
  (三)附表一編號17之20萬，係原告於97年2月15日以現金存入被
    告之中國信託商業銀行之帳戶（帳號：000000000000，戶名
    ：甲○○）；編號23係原告於96年10月11日，匯款20萬於被
    告上海商業銀行中和分行之帳戶內（帳號：00000000000000
    ，戶名：甲○○），故被告確實收受編號17、23之款項（各
    為20萬元）。原告之附表一編號18之款項，係原告向被告兌
    換人民幣（50000×當時匯率4.5＝225000，參被證30上記載
    1月15日入225000元），但當時原告卻支付279000元，故原
    告即溢付54000元。原告附表一編號19之362000元之款項，
    係原告於97年2月26日存入被告中國信託商業銀行之帳戶內
    （帳號：000000000000，戶名：甲○○），此於被證30上亦
    有記載2月25日還362000元，但查原告並未積欠被告此一款
    項，被告受領此部分款項即構成不當得利。原告附表一編號
    20之款項，係原告向被告兌換人民幣13萬（人民幣130000元
    ×當時匯率4.28=新台幣556400元，參被證30人民幣60000元
    、70000元，4月28日730000元入中信），故依據此被證30之
    記載，原告只需支付556400元已足，但原告卻在被告中國信
    託商業銀行之帳戶內存入730000元（帳號：000000000000，
    戶名：甲○○），而溢付173600元。被告委請原告代墊匯款
    412000元予被告所指定之訴外人湯曉慧，然原告於96年1月
    30日卻匯款417000元，溢付5000元，被告受領該5000元即構
    成不當得利。被告將如附表三編號4所示之10萬元借予原告
    時，已預扣1000元之利息，原告已於95年6月19日返還被告
    該10萬元。原告之附表二編號29之6000元，實係被告交付原
    告之附表三編號6款（原告附表三亦承認收到該筆款項）項
    時，已預先扣除利息6000元（即被告實際交付原告為19萬40
    00元），被告該次交付款項時間應為95年7月4日。
  (四)被告稱其於95年12月22日借給原告20萬元繳交信用卡款，並
    由被告本人直接以原告名義存入富邦銀行云云，全然不實。
    95年12月22日原告因被告要前往銀行，故曾請託被告代為繳
    納上開信用卡款，為此，原告當日即從自己於中國信託商業
    銀行城東分行之二帳戶內分別提領現金113,000元及85,000
    元，共計198,000元交予被告。爰依不當得利等法律關係提
    起本訴等語。併為聲明：1.被告應給付原告4,167,600元，
    及自起訴狀繕本送達翌日起至清償日止，按年息百分之五計
    算之利息。2.確認被告持有原告所開立如附表四編號1、2所
    示之支票票據債權不存在。3.被告應將如附表五編號1至6所
    示支票返還予原告。4.被告應將其設定於系爭不動產，於九
    十六年以臺北縣新莊地政事務所莊登字第307830號收件，於
    96 年8月6日登記，設定權利價值陸拾萬元，清償日為100年
    12 月30日之抵押權登記塗銷。5.第一項及第三項請求，原
    告願供擔保，請准宣告假執行。
三、被告則以：
  (一)原告係以招攬旅行團為業，其於招攬團員後，會交由被告及
    其他人帶團，惟原告因資金周轉，需錢孔急，約於91年起經
    常性向被告開口借款，而被告為爭取帶團機會，只要其手頭
    現金充裕，且不需急用，即會同意借款。兩造間借款方式分
    為短期借款（無需支付利息）、長期借款（需按月支付利息
    ，原告口頭告知利息以每月月息3％ 計算）。原告收到借款
    時，即以一個月為期，按照先支付利息，後償還本金之順序
    ，事先一起開立數紙遠期支票交給被告，以供日後按月償還
    本金及利息之用。原告每次借款時應按月給付多少次利息，
    端視原告於收到借款開票之時，距離清償日多久而定，不一
    而足，故每筆借款支付利息次數及時間多有不同，殊無可能
    會有重覆清償同一筆借款及利息之情事。另原告因帶團經常
    前往中國大陸，其需用金錢時，亦多次開口向被告借人民幣
    。被告只要手頭上有人民幣，又無急用，均會答應原告借錢
    之請求。兩造約自91年起多次往來借款，次數甚為頻繁，彼
    此對於原告收取借款後，再開票一併償還本金及利息之作法
    並無任何爭議，被告亦相當信任原告，未曾要求原告出具借
    據，原告為感謝被告之幫忙其渡過難關，甚至還寄發簡訊予
    被告，內容諸如「謝謝你這陣子幫忙」、「謝謝你陪我度過
    難關」。詎料，原告竟翻臉不認帳，反倒利用被告當初信任
    原告，未要求原告出具借據及收據之便，以對帳為名，藉機
    向被告索取其先前償付之款項，至今原告對於其所主張溢付
    之金額總數為何，仍一再更異其詞，反覆不一。據悉，原告
    為求資金周轉，至今仍一如往常，不斷向旁人借調金錢，趕
    赴銀行3點半，在此錙銖必較，無多餘資金可資運用之情形
    下，原告是何等精明之人，豈有可能未經仔細核對帳目，長
    達數年平白無故溢付高達數百萬元之款項給被告而不自知？
    此外，綜由下述原告開票均按照先付利息，後付本金之順序
    ，按月規律排列，井然有序，開票後並一併將數紙清償本金
    、利息之票據交付被告，每次金額合計高達數十萬元之過程
    ，原告於開票前豈有可能未經仔細查驗，即隨隨便便將數紙
    票據交給被告？是原告對於不當得利之成立要件，亦即給付
    欠缺給付目的之無法律上原因之事實未舉證以實其說，徒以
    其有開票為憑，空言主張被告有不當得利之情事，自無足取
    。
  (二)原告為擔保60萬元債權，由原告（被告書狀誤載為被告）於
    96年8月6日提供其所有系不動產設定抵押權，其自認於96年
    8月6日前向被告所借款項計有：95年7月12日之19萬4000元
    、96年3月7日之20萬元、96年6月7日之20萬元、96年9月2日
    之20萬元等款項，合計仍超過被擔保債權60萬元，並不在上
    述所列清償之範圍內，故原告請求被告塗銷抵押權登記，實
    無理由。
  (三)原告於民事聲明狀附表三編號4自認其於95年6月9日向被告
    借款（被告僅是就該次借款金額為10萬元或9萬9000元有所
    爭執，惟原告歷次向被告借款金額均是以整數計算，該次出
    借金額應為10萬元，非為9萬9000元）。原告於附表一支付
    明細編號21所列10萬元款項係為清償此筆借款，被告自無不
    當得利可言。退步言，縱認原告所稱其借款金額為9萬9000
    元可採，至多僅能請求返還1000元，亦無請求被告全數返還
    該筆款項之餘地。詎原告竟又將該筆清償借款之款項列為不
    當得利，請求被告全數返還，實屬無稽等語，資為抗辯。併
    為答辯聲明：(一)原告之訴駁回。(二)如受不利判決，被告願供
    擔保，請准宣告免為假執行。
四、兩造均不爭執之事實：
  (一)原告因資金（含新臺幣及人民幣）周轉，約自91年起經常向
    被告借款，借款方式分為短期借款（無需支付利息）、長期
    借款（需按月支付利息，原告口頭告知利息以每月月息3％
    計算）。原告收到借款時，即以一個月為期，按照先支付利
    息，後償還本金之順序，事先一起簽發數紙遠期支票（利息
    與本金之支票同時簽發，票號均連續，但有時本金支票票號
    在利息支票票號之後）予被告，以為償還上開借款本金及利
    息。原告為擔保60萬元債權，由原告於96年8月6日提供其所
    有上開不動產設定抵押權予被告。
  (二)被告有收受如附表一（原告支付明細）編號3至15所示，面
    額均為20萬元之支票票款（共13筆，計260萬元）及編號21
    所示，面額為10萬元之支票票款；被告有收受原告所簽發，
    票號86513，發票日95年4月18日（並非原告所載之95年7月
    18日），面額6,000元（並非原告所載之20萬元）之支票票
    款（此6,000元應係原告向被告借用如附表一編號4所示20
    萬元之第1期利息，其餘4期利息即如附表二編號20、23、25
    、27所示，面額均為6,000元之支票票款）。另如附表一編
    號1所示之20萬元支票，業經原告撤票。
  (三)被告有收受如附表二（原告支付利息明細）編號16至19、20
    、22至28、29至30、31至33、35至36、38至60、62至65、67
    至71、73、79所示，面額均為6,000元之支票票款（共53筆
    ，計318,000元）。
  (四)原告向被告借款有關人民幣部分雙方業已結清。有關新臺幣
    之長期貸款部分並未結清。被告持有原告所簽發如附表五編
    號1至6所示之支票6紙。
五、經查：
  (一)按民事訴訟如係由原告主張權利者，應先由原告負舉證之責
    ，若原告先不能舉證，以證實自己主張之事實為真實，則被
    告就其抗辯事實即令不能舉證，或其所舉證據尚有疵累，亦
    應駁回原告之請求。又請求履行債務之訴，除被告自認原告
    所主張債權發生原因之事實外，應先由原告就其主張此項事
    實，負舉證之責任，必須證明其為真實後，被告於其抗辯事
    實，始應負證明之責任，此為舉證責任分擔之原則（最高法
    院17年上字第917號、43年臺上字第377號判例意旨參照）。
    本件原告主張：原告向被告借款，原告已全部清償，且有溢
    付4,167,600 元之事實，既為被告所否認。準此，原告自應
    就此積極有利之事實負舉證責任。
  (二)原告因資金（含新臺幣及人民幣）周轉，約自91年起經常向
    被告借款，借款方式分為短期借款（無需支付利息）、長期
    借款（需按月支付利息，原告口頭告知利息以每月月息3％
    計算）。原告收到借款時，即以一個月為期，按照先支付利
    息，後償還本金之順序，事先一起簽發數紙遠期支票（利息
    與本金之支票同時簽發，票號均連續，但有時本金支票票號
    在利息支票票號之後）予被告，以為償還上開借款本金及利
    息。原告為擔保60萬元債權，由原告於96年8月6日提供其所
    有上開不動產設定抵押權予被告。被告有收受如附表一（原
    告支付明細）編號3至15所示，面額均為20萬元之支票票款
    （共13筆，計260萬元）及編號21所示，面額為10萬元之支
    票票款；被告有收受原告所簽發，票號86513，發票日95年4
    月18日（並非原告所載之95年7月18日），面額6,000元（並
    非原告所載之20萬元）之支票票款（此6,000元應係原告向
    被告借用如附表一編號4所示20萬元之第1期利息，其餘4期
    利息即如附表二編號20、23、25、27所示，面額均為6,000
    元之支票票款）。另如附表一編號1所示之20萬元支票，業
    經原告撤票。被告有收受如附表二（原告支付利息明細）編
    號16至19、20、22至28、29至30、31至33、35至36、38至60
    、62至65、67至71、73、79所示，面額均為6,000元之支票
    票款（共53筆，計318,000元）。原告向被告借款有關人民
    幣部分雙方業已結清。有關新臺幣之長期貸款部分並未結清
    。被告持有原告所簽發如附表五編號1至6所示之支票6紙之
    事實，為兩造所不爭執，並有系爭不動產之登記謄本、附表
    一：原告支付明細、附表二：原告支付利息明細、附表三：
    被告交付原告之支付明細（見本院卷一第8至11頁、第76至
    81頁）為證，應信為真實。
  (三)被告辯稱：被告於95年9 月25日自其上海商業儲蓄銀行存簿
    （帳號00000000000000，下稱上海銀行帳戶）提領20萬元借
    予原告。原告於取得該筆借款後，遂交付發票日按月自95年
    10月2日至96年2月2日止，票號依序為160403至160407，面
    額均為6,000元之支票（即如附表二編號31、32、35、38、
    41所示）及發票日96年3月2日，票號為160408，面額為20萬
    元之支票予被告，以為償還上開借款本金及利息。被告於96
    年1月3日自其上海銀行帳戶提領10萬元連同身上現金10萬元
    ，共計20萬元借予原告，原告於取得該筆借款後，遂交付發
    票日按月自96年1月7日至96年2月7日止，票號依序為178496
    至178497，面額均為6,000元之支票（即如附表二編號39、4
    2所示）及發票日96年3月7日，票號為178495，面額為20萬
    元之支票予被告，以為償還上開借款本金及利息。被告於96
    年1月17日自其上海銀行帳戶提領80萬元，並將其中20萬元
    借予原告，原告於取得該筆借款後，遂交付發票日按月自96
    年1月18日至96年3月18日止，票號依序為178509至178511，
    面額均為6,000元之支票（即如附表二編號40、44、46所示
    ）及發票日96年4月18日，票號為178508，面額為20萬元之
    支票予被告，以為償還上開借款本金及利息。被告於96年3
    月6日自其上海銀行帳戶提領10萬元連同身上現金10萬元，
    共計20萬元借予原告，原告於取得該筆借款後，遂交付發票
    日按月自96年3月7日至96年5月7日止，票號依序為199398至
    199400，面額均為6,000元之支票（即如附表二編號45、49
    、52所示）及發票日96年6月7日，票號為199397，面額為20
    萬元之支票予被告，以為償還上開借款本金及利息。被告於
    96年6月1日自其上海銀行帳戶提領80萬元，並將其中20萬元
    借予原告，原告於取得該筆借款後，遂交付發票日按月自96
    年6月3日至96年8月3日止，票號依序為221916至221918，面
    額均為6,000元之支票（即如附表二編號54、57、60所示）
    及發票日96年9月3日，票號為221915，面額為20萬元之支票
    予被告，以為償還上開借款本金及利息。被告於96年8月30
    日自其上海銀行帳戶提領23萬元，並將其中20萬元借予原告
    ，原告於取得該筆借款後，遂交付發票日按月自96年9月2日
    至96年11月2日止，票號依序為257823至257825，面額均為
    6,0 00元之支票（即如附表二編號64、69、71所示）及發票
    日96年12月2日，票號為257822，面額為20萬元之支票予被
    告，以為償還上開借款本金及利息。被告於96年9月14日自
    其上海銀行帳戶提領20萬元借予原告。原告於取得該筆借款
    後，遂交付發票日按月自96年9月18日至96年11月18日止，
    票號依序為257761至257763，面額均為6,000元之支票（即
    如附表二編號67、70、73所示）及發票日96年12月18日，票
    號為257760，面額為20萬元之支票予被告，以為償還上開借
    款本金及利息等情，有上海銀行帳戶第1頁、託收票據明細
    表第1頁、上海銀行帳戶第7頁、託收票據明細表、上海銀行
    帳戶第8頁、託收票據明細表第3頁、上海銀行帳戶第1頁、
    託收票據明細表第1頁、上海銀行帳戶第4頁、託收票據明細
    表第2頁、上海銀行帳戶第8頁、託收票據明細表第2至3頁、
    上海銀行帳戶第9頁、託收票據明細表第1頁附卷可稽（見本
    院卷一第177至199頁）。至原告雖否認有向被告借用上開本
    金等語在卷。惟查，原告約自91年起經常向被告借款，借款
    方式分為短期借款（無需支付利息）、長期借款（需按月支
    付利息，原告口頭告知利息以每月月息3％計算）。原告收
    到借款時，即以一個月為期，按照先支付利息，後償還本金
    之順序，事先一起簽發數紙遠期支票（利息與本金之支票同
    時簽發，票號均連續，但有時本金支票票號在利息支票票號
    之前）等情，已如前述，又原告對於其已經給付被告上開各
    筆利息支票之事實亦自承在卷（如附表二所示），足見原告
    確有向被告借用上開本金，才會簽發票號均連續之利息與本
    金支票一併交付被告，以資償還上開借款本金及利息。原告
    空言否認，尚無足採。應認被告此部分之抗辯為真（即被告
    有收受原告給付之本金7筆各20萬元計140萬元，其中前5筆
    如附表三編號15至17、19、21所示；利息22筆各6,000元計
    132,0 00元）。另被告自認有收取原告所簽發，發票日95年
    12月20日，票號137702，面額6,000元之利息支票票款（見
    本院卷一第98至99頁）。
  (四)原告自認向被告借款如附表三（未打Ｘ部分）所示9筆計169
    3,000元，附表三為被告交付原告之支付明細（即原告向被
    告借款明細），係由被告提出，既經原告自認如上，固應信
    為真。惟查，如附表三編號4所示，應係原告向被告借款10
    萬元，預扣1,000元利息，故實際上被告於95年6月9日僅交
    付原告99,000元，嗣95年6月19日原告以如附表一編號22所
    示之10萬元匯款清償；如附表三編號6所示，應係原告向被
    告借款20萬元，預扣6,000元利息（即如附表二編號29所示
    ），故實際上被告於95年7月4日僅交付原告194,000元等情
    ，已據原告陳明如上，並有原告中國信託存摺（95年6月9日
    分別存入現金9萬8千元、1千元）、原告帳戶之中國信託商
    業銀行存款系統歷史交易查詢報表（95年7月4日，跨行轉帳
    19萬4000元）附卷可稽。是本件就附表三被告交付原告之支
    付明細（即原告向被告借款明細）部分，應將1693,000元再
    加上7,000元（即1,000元＋6,000元），即170萬元。另再加
    上事實及理由欄五、(三)之發票日96年12月2日，票號為25782
    2，面額為20萬元之支票及發票日96年12月18日，票號為257
    760，面額為20萬元之支票，以為償還之借款本金，共計40
    萬元，應認本件原告向被告借款至少有210萬元。
  (五)原告確有給付被告如附表一編號2所示票號B00000000號，面
    額為20萬元之支票票款；原告於97年2月15日以現金20萬元
    存入被告中國信託商業銀行帳號（即附表一編號16之款項）
    ：000000000000之帳戶內、原告於96年10月11日匯款20萬元
    於被告上海銀行帳戶（即附表一編號22之款項），共計60萬
    元；原告確有給付被告如附表二編號61所示票號BO0000000
    號，面額9,000元之票款、如附表二編號66所示票號BO00000
    00號，面額9,000元之票款、如附表二編號74所示票號BO000
    0000號，面額7,000元之票款、如附表二編號87所示票號000
    000000號，面額10,000元之票款、如附表二編號88所示票號
    BO0000000號，面額6,000元之票款、如附表二編號89所示票
    號BO0000000號，面額6,000元之票款（共計6筆47,000元）
    等情，有原告提出之票號：BO0000000號；金額20萬元，經
    兌現之支票（95年3月20日票據交換兌現）、97年2月15日中
    國信託商業銀行存入憑證（戶名：甲○○；金額：20萬元）
    、96年10月11日中國信託商業銀行匯款申請書（戶名：甲○
    ○；金額：20萬元）、票號：BO00000000號；金額6000元，
    經兌現之支票（被告將此票據存入上海商業銀行中和分行）
   、票號：BO00000000號；金額9000元，經兌現之支票（被告
    將此票據存入上海銀行帳戶）、票號：BO00000000號；金額
    9000元，經兌現之支票（被告將此票據存入上海銀行帳戶）
    、票號：BO00000000號；金額7000元，經兌現之支票（被告
    將此票據存入上海銀行帳戶）、票號：BO0000 0000號；金
    額1萬元，經兌現之支票（被告將此票據存入上海銀行帳戶
    ）、原告中國信託商業銀行對帳單（97年5月15日票據扣款
    6000元）附卷可稽（見本院卷二第31至33頁、第42至47頁）
    ，應信為真。
  (六)原告主張：原告之附表一編號17之款項，係原告向被告兌換
    人民幣（50000×當時匯率4.5＝225000，參被證30上記載1
    月15日入225000元），但當時原告卻支付279000元，故原告
    即溢付54000元等語，有被告提出之筆記本內頁及原告提出
    之原告中國信託存摺（97年1月25日現金提領27萬9000元）
    附卷可稽（見本院卷一第174頁、本院卷二第34頁），應信
    為真。
  (七)原告主張：原告附表一編號18之362000元款項，係原告於97
    年2月26日存入被告中國信託商業銀行之帳戶內（帳號：000
    000000000，戶名：甲○○），此於被證30上亦有記載2月25
    日還362000元，但查原告並未積欠被告此一款項，被告受領
    此部分款項即構成不當得利等語，有被告提出之筆記本內頁
    及原告提出之97年2月22日中國信託商業銀行存入憑證（戶
    名：甲○○；金額：36萬2000元）（見本院卷一第174頁、
    本院卷二第36頁），應信為真。
  (八)原告主張：原告附表一編號19之173,600元款項，係原告於9
    7年4月28日將73萬元存入被告中國信託商業銀行帳號：0000
    00000000之帳戶內，係因原告向被告兌換人民幣13萬元，當
    時匯率4.28，折算新臺幣為556,400元，而溢付173,600元等
    語，有被告提出之筆記本內頁及原告提出之97年4月28日中
    國信託商業銀行存入憑證（戶名：甲○○；金額：73萬元）
    附卷可稽（見本院卷一第174頁、本院卷二第37頁），應信
    為真。
  (九)原告主張：原告附表一編號20之5000元款項，係被告委請原
    告代墊匯款412000元予被告所指定之訴外人湯曉慧，然原告
    於96年1月30日卻匯款417000元，溢付5000元，被告受領該
    5000元即構成不當得利等語，雖據原告提出96年1月30日中
    國信託商業銀行匯款申請書（收款人：湯曉慧，金額41萬70
    00元）附卷可稽（見本院卷二第38頁），惟原告係匯入湯曉
    慧之帳戶內，並非向被告給付，故不得向原告請求返還。
  (十)原告主張：被告將如附表三編號4 所示之10萬元借予原告時
    ，已預扣1000元之利息，原告已於95年6 月19日返還被告該
    10萬元（即原告附表一編號21之10萬元款項）等語，業據原
    告提出之原告中國信託存摺（95年6月9日被告分別存入現金
    9萬8千元、1千元）附卷可稽（見本院卷二第39至40頁），
    且為被告所不爭執（見本院卷一第111頁），應信為真。
  (十一)由上可知，原告向被告借款210萬元（即原告自認之170萬元
    ＋被告舉證之40萬元＝210萬元），應付利息為被告舉證之
    132,000元（22×6,000＝132,000）。原告已給付被告本金
    370萬元（即260萬元＋10萬元＋40萬元＋如附表一編號2、
    16、22所示之款項60萬元＝370萬元）及利息377,000元（即
    318,000＋6,000＋6,000＋47,000＝377,000）。本件原告向
    被告借款有關人民幣部分雙方業已結清。有關新臺幣之長期
    貸款部分並未結清，且被告亦持有原告所簽發如附表五編號
    1至6所示之支票（利息支票）6紙等情，已如前述。原告向
    被告借款之事實應由被告舉證，原告已清償被告本金及利息
    之事實則應由原告舉證。又上開原告向被告借款210萬元之
    應付利息為何，則有不明，此應付利息之期數及數額為何，
    涉及原告每筆借款之清償日期（即借款期間長短），自應由
    原告就此有利之事實負舉證責任。是本件於原告尚未就上開
    原告向被告借款210萬元之應付利息予以證明之前，自無從
    據以認定原告溢付原告之利息數額。再者，兩造間之新臺幣
    借款往來頻繁，其方式係由被告將借款交付原告後，由原告
    以一個月為期，按照先支付利息，後償還本金之順序，事先
    一起簽發數紙遠期支票（利息與本金之支票同時簽發，票號
    均連續，但有時本金支票票號在利息支票票號之後）予被告
    ，以為償還上開借款本金及利息。足見付息之支票係於借款
    成立生效時即由原告依借款期間之長短連同欲返還之本金一
    併簽發同額之本金及各期利息之支票交付被告以為清償，亦
    即有利息支票即有本金支票，故不可能發生原告沒有向被告
    借款卻給付被告利息之事實，尚難以被告就單筆借款自認或
    舉證有收受原告給付利息之支票票款，但因原告否認借款而
    被告未能證明，即認上開被告收受原告給付利息之支票票款
    為原告溢付利息或無此借款（蓋被告交付原告借款，於現金
    交付之場合，並無銀行匯款證明，亦未由原告簽立收據而僅
    由原告簽立本息支票代替，尚不得以被告亦未能證明上開原
    告向被告單筆借款之應付利息為何，即認上開被告收受原告
    給付利息之支票票款為原告溢付利息或無此借款）。是本件
    依舉證法則認定事實結果，雖認原告向被告借款210萬元及
    應付利息為被告舉證之132,000元，卻仍無證據證明該132,0
    00元之利息確係針對上開210萬元各筆借款之應付利息為給
    付之事實，而132,000元之利息究係針對多少數額之借款所
    給付之利息，亦不得而知？自難僅以上開依舉證法則認定事
    實之結果為原告向被告借款210萬元，應付利息132,000元，
    而原告已給付被告本金370萬元及利息377,000元，即認原告
    溢付被告上開本金及利息之差額。是原告主張其溢付被告新
    臺幣借款本金及利息之事實，因原告之舉證尚有不足，致難
    認定其主張之事實為真。從而，原告以其已溢付被告本金及
    利息之事實，主張原告之前為清償其向被告借貸之借款本金
    及利息而簽發交付被告如附表四編號1、2所示之支票票據債
    權不存在及被告應將如附表五編號1至6所示之支票返還予原
    告，即乏依據，洵無足採。
  (十二)原告為擔保60萬元債權，由原告於96年8月6日提供其所有上
    開不動產設定抵押權予被告等情，已如前述。原告於96年4
    月向被告借款20萬元，而於96年7月18日清償（即如附表一
    編11所示，見本院卷一第101至102頁）；於96年6月向被告
    借款20萬元，而於96年9月7日清償（即如附表一編12所示，
    見本院卷一第103至104頁）；於96年7月向被告借款20萬元
    ，而於96年9月18日清償（即如附表一編13所示，見本院卷
    一第104至105頁）；於96年9月向被告借款20萬元，而於96
    年12月7日清償（即如附表一編14所示，見本院卷一第106至
    107頁），足見被告自認原告向被告借款而與上開抵押權設
    定時有關之債務（上開首尾借款各1筆除外）均已清償。惟
    查原告自認於95年7月12日向被告借款20萬元（即如附表三
    編6所示），於96年3月7日向被告借款20萬元（即如附表三
    編1 6所示），於96年6月7日向被告借款20萬元（即如附表
    三編19所示）等情，亦已如前述，被告亦辯稱上開3筆債務
    即為上開抵押權設定時所擔保之借款債務，並經被告否認原
    告已清償上開債務（其中於96年3月7日向被告借款20萬元部
    分詳見本院卷一第114頁、於96年6月7日向被告借款20萬元
    部分詳見本院卷一第117頁），應由原告舉證。再者，原告
    就上開3筆債務是否清償之事實，雖提出原證1至19之證據，
    但尚難據以認定原告之給付係針對上開3筆債務為清償，況
    原告就其主張原告溢付被告本金及利息之事實舉證尚有不足
    等情，已如前述，是原告主張上開抵押權設定所擔保之借款
    債務業已清償，而訴請塗銷上開抵押權登記等語，亦乏依據
    ，殊無足取。
  (十三)基上，除原告主張其溢付被告新臺幣借款本金及利息。原告
    之前為清償其向被告借貸之借款本金及利息而簽發交付被告
    如附表四編號1、2所示之支票票據債權不存在及被告應將如
    附表五編號1至6所示之支票返還予原告。上開抵押權設定所
    擔保之借款債務業已清償，而訴請塗銷上開抵押權登記等語
    ，均乏依據，洵無足採之外。另原告就其向被告兌換人民幣
    部分（如附表一編號17所示），原告溢付被告新臺幣54,000
    元。如附表一編號18之362,000元係原告於97年2月26日存入
    被告中國信託商業銀行之帳戶內（帳號：000 000000000 ，
    戶名：甲○○），但原告並未積欠被告此一款項，被告受領
    此部分款項即構成不當得利。如附表一編號19之173,600 元
    款項，係原告於97年4月28日將73萬元存入被告中國信託商
    業銀行帳號：000000000000之帳戶內，係因原告向被告兌換
    人民幣13萬元，當時匯率4.28，折算新臺幣為556,400元，
    而溢付173,600元。至如附表一編號20之5000元款項，係原
    告匯入湯曉慧之帳戶內，並非向被告給付，故原告不得向原
    告請求返還。是原告主張：被告應給付原告54,000元、362
    ,000元及173,600元，共計589,600元，核屬有據，應屬可採
    。
六、按「無法律上之原因而受利益，致他人受損害者，應返還其
    利益。雖有法律上之原因，而其後已不存在者，亦同。」、
    「給付無確定期限者，債務人於債權人得請求給付時，經其
    催告而未為給付，自受催告時起，負遲延責任。其經債權人
    起訴而送達訴狀，或依督促程序送達支付命令，或為其他相
    類之行為者，與催告有同一之效力。」、「遲延之債務，以
    支付金錢為標的者，債權人得請求依法定利率計算之遲延利
    息。」、「應付利息之債務，其利率未經約定，亦無法律可
    據者，週年利率為百分之五。」，民法第179條、第229條第
    2項、第233條第1項前段及第203條定有明文。從而，原告依
    不當得利等法律關係，請求被告給付原告589,600元，及自
    起訴狀繕本送達被告翌日即98年4月10日起至清償日止，按
    年息百分之五計算之利息，為有理由，應予准許。逾此部分
    之請求，即屬無據，應予駁回。
七、兩造分別陳明願供擔保請准宣告假執行或免為假執行，就原
    告勝訴部分，經核並無不合，爰各酌定相當之擔保金額，予
    以准許。至原告敗訴部分，其假執行之聲請即失所附麗，應
    予駁回。
八、本件事證已臻明確，兩造其餘攻擊、防禦方法及舉證，經本
    院審酌後，認對於判決結果均無影響，爰不一一論述，併此
    指明。
據上論結，本件原告之訴一部為有理由，一部為無理由，依民事
訴訟法第79條、第390條第2項、第392條，判決如主文。
中    華    民    國    99    年    7     月    22    日
                  民事第三庭    法  官  楊千儀
以上正本係照原本作成。
如對本判決上訴，須於判決送達後20日內向本院提出上訴狀（需
按他造人數附繕本）。如委任律師提起上訴者，應一併繳納上訴
審裁判費。
中    華    民    國    99    年    7     月    22    日
                                書記官  劉鴻傑

司法院資訊處製作；財團法人民間司法改革基金會備份。
